最高法院民事判決　　　　　　　　　　　　　　　　九十三年度台上字第七一八號
　　上　訴　人　台灣機械股份有限公司
　　法定代理人　林義雄
　　訴訟代理人　馮明雄律師
　　上　訴　人　龍泉船舶工程有限公司
　　法定代理人　陳進雄
　　訴訟代理人　施旭錦律師
右當事人間請求給付工程款等事件，兩造對於中華民國九十年十二月五日台灣高等法
院高雄分院第二審判決︵八十九年度重上字第一一一號︶，各自提起上訴，本院判決
如左：
    主  文
原判決除假執行部分外廢棄，發回台灣高等法院高雄分院。
    理  由
本件上訴人龍泉船舶工程有限公司︵下稱龍泉公司︶主張：對造上訴人台灣機械股份
有限公司︵下稱台機公司︶於民國八十三年六月間向金門縣政府承攬﹁金門九宮、水
頭碼頭增設浮動碼頭工程、鋼構工程部分﹂工程︵下簡稱系爭工程︶，並將之轉包予
伊公司，工程款為新台幣︵下同︶一千八百九十六萬元，惟因金門縣政府發包他人之
土木工程部分無法順利施工完成，台機公司即因土木工程無法配合，拖延工期而發函
終止其與金門縣政府間之工程承攬契約，伊已施作系爭工程百分之八十，而系爭工程
於八十四年八月間曾辦理追減工程款一百二十九萬元，即降為一千七百六十七萬元，
則百分之八十之工程款應為一千四百一十三萬六千元，然伊僅領得九百五十四萬三千
一百六十五元，台機公司未付之應付工程款計四百五十九萬二千八百三十五元。又台
機公司因金門縣政府另發包之土木工程延期及設計變更等因素，致無法受領伊之給付
，伊因而增加保管、維修等費用共計支出五百四十四萬八千五百五十一元︵於第一審
主張六百五十四萬三千八百十元︶，依民法第二百四十條之規定，應賠償伊保管等必
要費用之支出等情，爰求為命台機公司給付伊一千一百一十三萬六千六百四十五元並
加計法定遲延利息之判決︵第一審判命台機公司如數給付，台機公司聲明不服提起第
二審上訴；龍泉公司於原審減縮請求一千零四萬一千三百八十六元本息，原審則維持
第一審命台機公司給付工程款一百七十六萬五千六百三十五元本息部分之判決，並駁
回除龍泉公司減縮部分外之其餘之訴，兩造各自對其敗訴部分聲明不服，提起第三審
上訴︶。
台機公司則以：兩造係合夥關係，必待伊與金門縣政府間之承攬關係結算後，始能核
算兩造間之權利義務。且龍泉公司所施作之鋼構工程，依約定僅能核付百分之八十即
一千零八十三萬二千九百八十五元，其餘百分之二十保留款須俟金門縣政府正式驗收
合格辦妥保固切結書及繳清總工程款百分之一為保固金始付清尾款；又龍泉公司請求
因土木工程延期等因素而追加額外之費用五百四十四萬八千五百五十一元部分，伊僅
應其要求，向金門縣政府申請辦理而已，而金門縣政府已表示不同意，龍泉公司不得
反向伊請求給付。本件係因金門縣政府發包之土木工程延遲所致，非伊遲延。又龍泉
公司施作之鋼構品遲至八十四年七月二十五日始由業主完成查驗核符，計遲延二百天
，依兩造合約書第十九條逾期罰款之約定，每日罰款為一萬八千九百六十元，二百天
之罰款應為三百七十九萬二千元，伊主張抵銷等語，資為抗辯。
原審將第一審命台機公司之給付︵龍泉公司減縮部分除外︶其中超過一百七十六萬五
千六百三十五元本息部分廢棄，改判駁回龍泉公司該部分之訴，並維持第一審命台機
公司其餘給付部分，駁回其該部分之上訴。無非以：台機公司於八十三年六月間以工
程總價二千三百七十七萬三千二百六十元向金門縣政府承攬系爭工程，並以一千八百
九十六萬元︵嗣追減為一千七百六十七萬元︶價將之轉包予龍泉公司，為兩造不爭之
事實。台機公司雖提出協力廠商合作協議書，辯稱：兩造有合夥關係云云。惟查該合
作協議書係於八十三年五月二十七日訂定，係兩造訂立系爭工程承攬合約之先行協議
，且以台機公司向金門縣政府標得系爭工程為生效條件，並無任何合夥關係之規範，
自應以八十三年六月二日兩造訂立之系爭工程合約，作為雙方權利義務之規範。而依
系爭工程合約內容觀察，其以龍泉公司為台機公司完成一定之工作為標準，並俟工作
完成分期給付報酬，自屬承攬法律關係。龍泉公司已施作系爭工程百分之八十，並領
取之工程款九百五十四萬三千一百六十五元，觀所訂契約第五條付款辦法之約定﹁由
甲方︵台機公司︶按工程完成數量予以估驗計價工程款核付百分之二十﹂、﹁全部完
工經業主正式驗收合格辦妥保固切結書及繳清總工程款百分之一為保固金，始付清尾
款﹂、﹁以上每期付款俟甲方收到業主︵金門縣政府︶付款後始付給﹂，龍泉公司僅
完成工程進度百分之八十，而就完成之部分，於全部完工前，復只得請求核付百分之
八十，則龍泉公司所得請求台機公司給付之金額為一千一百三十萬八千八百元。至其
餘百分之二十，係保留款，約定必須俟業主正式驗收合格辦妥保固切結書及繳清總工
程款百分之一為保固金，始付清尾款。兩造係先行合作協議後，再成立系爭工程承攬
契約，龍泉公司對台機公司承攬金門縣政府之系爭工程知之甚明，自應受此約定之拘
束，不因台機公司與金門縣政府間之承攬契約是否終止而受影響。準此，龍泉公司已
受領九百五十四萬三千一百六十五元，台機公司尚應給付之工程款為一百七十六萬五
千六百三十五元。至於工程尾款，既未經業主即金門縣政府正式驗收合格辦妥保固切
結書及繳清工程款百分之一之保固金，而該工程保固金依兩造先前所訂合作協議書所
約，係兩造按承包工程金額比例計繳，照業主規定繳納；付款辦法，亦比照業主付款
辦法，同意俟台機公司收到業主付款後付予龍泉公司，該協議書已因台機公司承攬系
爭工程而生效，並作為雙方簽約︵系爭工程合約︶依據，亦有合作協議書可稽。工程
款項之支付，既應依兩造上述及該契約之約定履行，該工程尾款之清償期既尚未屆至
，龍泉公司請求台機公司給付，自非有據。其次，兩造間雖係就台機公司承攬金門縣
政府之系爭工程成立次承攬契約，惟由合作協議、工程合約書之內容均係表示﹁比照
業主付款辦法﹂、﹁業主驗收﹂意旨，龍泉公司如有欲延工期或為工程追加，亦皆要
求台機公司向金門縣政府為之，就其性質而言，兩造間雖係定作人與承攬人之關係，
惟龍泉公司完成一定數量之工作，依兩造之合意，乃係藉由台機公司報請金門縣政府
受領，台機公司只要遵守是項程序，即無受領遲延可言。龍泉公司以其所承攬之鋼構
工程結構本體已完成，但因金門縣政府另行發包之土木工程延遲，未能配合安裝施工
，致發生保管等必要之費用五百四十四萬八千五百五十一元，主張台機公司遲延受領
，依民法第二百四十二條規定，請求賠償。惟查，龍泉公司為求補償是項損失，曾以
函向台機公司表明上情，請求向金門縣政府請求核付，有各該函可按。依上說明，龍
泉公司並非對台機公司提出給付，且台機公司亦無拒絕受領或不能受領之情，自無受
領遲延而應對龍泉公司負遲延責任可言，故龍泉公司以台機公司受領遲延為由請求賠
償受領遲延費用，並非可採。又依兩造所提出之資料，未有龍泉公司以台機公司為對
象，請求台機公司給付是項費用，僅係龍泉公司謂其費用若干，請求台機公司向金門
縣政府申請，台機公司為形式上之核轉而已，此乃兩造本於合作協議而訂定系爭工程
承攬契約本質所使然，不能認為台機公司係同意給付是項費用；況兩造約定俟台機公
司收到業主付款後付予龍泉公司，龍泉公司所謂之該保管等之必要費用，經台機公司
向金門縣政府請求同意支付未經准許，台機公司對金門縣政府起訴請求給付該增加之
維護成本費用，亦遭駁回，有福建金門地方法院八十九年度訴字第一六號民事判決足
據，龍泉公司自無由向台機公司請求給付是款。末查系爭工程中之鋼構品於八十四年
四月二十八日製造完成，並經金門縣政府會同有關單位查核在案，龍泉公司完工日期
較約定日期緩，係因金門縣政府發包之土木工程遲延及配合監工要求提升構造物品質
所致，應給予展延工期二百七十五天，並非可歸責於龍泉公司，台機公司以龍泉公司
遲延，應罰款三百七十九萬二千元，並主張抵銷，亦無可採。故龍泉公司依系爭工程
承攬契約得請求之金額，為一百七十六萬五千六百三十五元本息等詞，為其判斷之基
礎。
按當事人預期不確定事實之發生，以該事實發生時為債務之清償期者，應認該事實發
生時或其發生已不能時，為清償期屆至之時︵本院二十八年上字第一七四○號(2)判例
參照︶。查兩造約定系爭工程之工程款百分之二十為保留款，須俟台機公司承攬之業
主金門縣政府正式驗收合格，並辦妥保固切結書及繳清總工程款百分之一為保固金時
，始付清尾款，龍泉公司應受此約定之拘束，為原審確定之事實。若此，預期以將來
金門縣政府正式驗收合格，辦妥保固切結書及繳清總工程款百分之一為保固金之事實
發生，並以該事實之發生，為既存工程款尾款債務之清償期，倘該事實發生已不能時
，即應認其清償期屆至。本件龍泉公司主張：台機公司與金門縣政府已終止其間之系
爭工程承攬契約云云，果爾，台機公司與金門縣政府既已終止系爭工程承攬契約，自
已無上開驗收等事實發生之可能，應以該事實之發生已不能時，為清償期屆至之時，
龍泉公司即得向台機公司請求給付工程款尾款。乃原審未調查台機公司與金門縣政府
間之系爭工程承攬契約已否終止及何時終止，遽為龍泉公司請求工程款尾款部分不利
之論斷，已屬可議。又關於系爭工程，兩造間之法律關係係定作人與承攬人之關係，
龍泉公司完成一定數量之工作，依兩造之合意，由台機公司報請金門縣政府受領，亦
為原審所認定。若此，關於台機公司有無受領遲延之事實判斷，固由金門縣政府是否
受領決之，惟其遲延法律責任，似仍係依兩造間承攬法律定之，倘金門縣政府受領遲
延，可否謂台機公司即不負遲延責任，仍不無研求之餘地。原審未詳予審究，徒以上
開理由而認為龍泉公司無權請求因受領遲延致生之提出及保管之必要費用，是否允當
，亦待斟酌。再者，兩造間既為獨立之定作人與承攬人關係，龍泉公司之鋼構品製造
完成確有遲延，而台機公司於原審亦辯稱：關於展延完工期日非其所可擅予同意云云
︵見原審卷第三四、三五頁︶，原審就此台機公司重要之防禦方法，未予調查審認，
而遽認該遲延非可歸責於龍泉公司，並據以認為台機公司無三百七十九萬二千元之約
定遲延罰款債權可供抵銷，殊嫌速斷。兩造上訴論旨，各自指摘原判決其敗訴部分為
不當，分別求予廢棄，均非無理由。
據上論結，本件兩造上訴均為有理由。依民事訴訟法第四百七十七條第一項、第四百
七十八條第二項，判決如主文。
中　　　華　　　民　　　國　　九十三　　年　　　四　　　月　　　九　　　日
                              最高法院民事第六庭
                                  審判長法官  吳　正　一
                                        法官  劉　福　來
                                        法官  鄭　玉　山
                                        法官  黃　義　豐
                                        法官  葉　勝　利
      右正本證明與原本無異
                                              書  記  官
中　　　華　　　民　　　國　　九十三　　年　　　四　　　月　　二十八　　日
                                                                        Ｑ
